【裁判字號】    92,上易,1910
【裁判日期】    920827
【裁判案由】    詐欺等
【裁判全文】
臺灣高等法院刑事判決                          九十二年度上易字第一九一０號
    上  訴  人  臺灣板橋地方法院檢察署檢察官
    被      告  乙○○
    選任辯護人  李弘仁律師
右上訴人，因被告詐欺等案件，不服台灣板橋地方法院，九十二年度訴字第六五一號
，中華民國九十二年五月二十八日第一審判決（起訴案號：台灣板橋地方法院檢察署
九十年度偵字一七八一八號、九十一年度偵緝字第七六號），提起上訴，本院判決如
左：
    主  文
上訴駁回。
    理  由
一、公訴意旨略以：被告乙○○係銘芳膠業有限公司（設台北市士林區○○○路一二
    之一號，下稱銘芳公司）負責人，於民國九十年二、三月間，與化名為「陳衍霖
    」之陳美奐（另行發布通緝）及對外自稱董事長特別助理，真實身份、年籍不詳
    」身份結識案外人即富越投貿顧問股份有限公司（設台北市中山區○○○路○段
    二三０號七樓之一Ｃ室）副總經理甲○○，再委請甲○○引介，欲向第一商業銀
    行哨船頭分行（下稱一銀哨船頭分行）申請信用狀授信，由陳美奐負責聯繫事宜
    、「黃志凱」負責文件遞送工作。乙○○及陳美奐、「黃志凱」等人為求順利獲
    得一銀哨船頭分行投信，明知銘芳公司八十六年至八十八年向財政部北區國稅局
    台北縣分局（下稱國稅局北縣分局）實際申報之年度營收總額分別為一千一百零
    三萬九千七百八十八元、一千一百六十八萬三千七百零六元、一千五百一十一萬
    一千二百七十元，竟將該公司前開三年度之營利事業所得稅結算申報書（含損益
    及稅額計算表）暨資產負債表上營收總額分別偽造為：一億四千一百零三萬九千
    七百八十八元、一億三千一百六十八萬三千七百零六元及一億七千五百一十一萬
    一千二百七十元（起訴書誤載為一億七千五百一十一萬一千一百七十元）（分別
    溢報一億三萬元、一億二千萬元及一億六千萬元），乙○○、陳美奐及「黃志凱
    」並偽刻國稅局北縣分局所得稅收件章並用印於前揭遞交與一銀哨船頭分行申請
    授信之營利事業所得稅結算申報書（含損益及稅額計算表）及資產負債表上，足
    生損害於國稅局北縣分局及一銀哨船頭分行，惟為一銀哨船頭分行承辦人員發覺
    有異，向法務部調查局報案而查獲上情。因認被告乙○○所為，係涉刑法第二百
    十六條、二百十五條之行使業務上登載不實事項文書罪嫌、刑法第二百十七條第
    一項之偽造印章印文罪嫌及刑法第三百三十九條第三項、第二項之詐欺得利未遂
    罪嫌。
二、公訴人認被告乙○○涉有上開罪嫌，係以：證人即一銀哨船頭分行承辦人員唐秀
    鳳及介紹人富越投資顧問股份有限公司副總經理甲○○之證述，及國稅局北縣分
    局提供之銘芳公司八十六年度至八十八年度營利事業所得稅結算申報書影本各乙
    份、國稅局北縣分局八十八年度營利事業所得稅結算申報書收件章印模影本三份
    、一銀哨船頭分行提供銘芳公司提示之該公司八十六年度至八十八年度營利事業
    所得稅結算申報書影本各乙份為其主要論據。訊據被告乙○○堅決否認有上開犯
    行，辯稱：當初均由「黃志凱」代為處理，伊亦不知資料遭「黃志凱」偽造等語
    。
三、按刑法第三百三十九條第二項詐欺得利罪之成立，以意圖為自己或第三人不法之
    所有，以詐術得財產上不法之利益或使第三人得之為要件。所謂以詐術使人交付
    ，必須被詐欺人因其詐術而陷於錯誤，若其所用方法，不能認為詐術，亦不致使
    人陷於錯誤，即不構成該罪，最高法院四十六年台上字第二六０號判例著有明文
    。而依法治國家之刑事訴訟原則，檢察官除提起公訴外，尚須維持公訴，負有說
    服責任，其舉證責任之目的，係在充分證明被告確有如公訴所指之犯罪事實，從
    而其舉證責任應存在於刑事訴訟程序之全程，且於舉證不足以使法院產生有罪之
    確信時，為終局的舉證責任未盡，是故，於公訴程序，用以證明犯罪事實之證據
    之蒐集、提出、及說服之責任，在於檢察官，刑事訴訟法第一百六十一條第一項
    規定檢察官就被告犯罪事實，應負舉證責任，並指出證明方法，即明示其旨，至
    於修正前刑事訴訟法第一百六十三條第一項及修正後刑事訴訟法第一百六十三條
    第二項關於法院調查證據之規定，乃指法院應於訴訟當事人舉證之範圍內，依職
    權或聲請，循刑事訴訟法第一百六十四條以下關於證據調查之程序及方法而為調
    查，以將檢察官及其他當事人之舉證轉換為法院之證據認知，究明證據之證據能
    力與證明力，非謂法院得逾越公正第三者地位，代檢察官蒐集證據，否則不啻破
    壞訴訟三方關係，衍生由法院證明被告犯罪，或檢察官與法院協同證明被告犯罪
    等嚴重悖反法治國家原則之結果，影響人民對於法院中正客觀之信賴，最高法院
    八十七年臺非字第一號判決謂：「按法院應職權調查證據，但並無蒐集證據之義
    務。刑事訴訟法第三百七十九條第十款規定應於審判期日調查之證據而未予調查
    之違法，解釋上應不包括蒐集證據在內，其調查之範圍，以審判中案內所存在之
    一切證據為限，案內所不存在之證據，即不能責令法院為發現真實，應依職權從
    各方面詳加蒐集、調查。」即宣示相同意旨，可供參考。
四、經查：
（一）證人即一銀哨船頭分行職員唐秀鳳於原審審理時證稱：「我們有一個房貸戶─
      嚴陳麗雲，有一天他找了一個投資顧問公司的人，叫甲○○，自稱是嚴陳麗雲
      的親戚，他說可以介紹買主來解決貸款，後來他找了一家公司的負責人，說要
      來買這個房子。後來甲○○問是否可以先讓公司開信用狀，我就請他提供公司
      財務報表，後發現報表有問題，營業額不太合理，林稱沒有問題，我們可以去
      查證，我就把財務報表和國稅局聯絡後，證實都是偽造的。（見原審九十二年
      四月十七日訊問筆錄）。又證人唐秀鳳於調查局偵訊時亦證稱：「銘芳公司是
      到本行申請進口信用狀額度，而非客戶房屋貸款。約在九十年二、三月間，銘
      芳公司負責人乙○○委託甲○○到本行申請上述進口信用額度。（見九十年度
      偵字第一七八一八號偵查卷第三十四頁背面至第三十五頁背面）。是依證人唐
      秀鳳所述，本件銘芳公司出面向第一商業哨船頭分行申請信用狀授信貸款之人
      均係案外人陳美奐及甲○○，被告乙○○僅係因擔任銘芳公司之負責人，因公
      司有貸款之需要，因而同意案外人「黃志凱」向會計師索取其公司之財務報表
      。則被告乙○○既未對於第一商業銀行哨船頭分行之承辦貸款人員實施詐術，
      是否能僅因為銘芳公司之負責人，即認為其有參與本件共同詐欺行為，實不能
      無疑。
（二）依證人陳瑞榮及甲○○所述借貸經過及被告供述之情節以觀（參見九十一年偵
      緝字第七六號偵查卷第三四頁背面原審卷九十二年三月二十七日訊問筆錄），
      本件被告自始並未出面向第一商業銀行申請信用狀貸款，則其供稱不知銘芳公
      司八十六年度至八十八年度營利事業所得稅結算申報書內之營收總額係屬溢報
      ，及該公司上開營利事業所得稅結算申報書收件章印模係偽造等事宜非無可能
      。且被告既不認識陳美奐，與「黃志凱」亦僅只有一面之緣，當無可能與陳美
      奐及「黃志凱」有偽造文書之犯意聯絡與行為分擔，而共組詐騙集團。
（三）證人甲○○於原審訊問時雖證稱：事後我追究這件事情，我問陳美奐、「黃志
      凱」怎麼會做這種事情，陳美奐說可能是老闆授權「黃志凱」去做的。那是一
      種推測」等語（見原審九十二年三月二十七日筆錄）；又參以證人甲○○在調
      查局偵訊時證稱：「我是從「黃志凱」那裡了解前述銘芳公司貸款詳情的」（
      見九十年度偵字第一七八一八號偵查卷第二十頁）。是證人甲○○均僅係聽信
      案外人陳美奐及「黃志凱」一面說詞，即認定係被告乙○○指示鍾廠長製作偽
      造之財務報表，完全未向被告乙○○求證。足認甲○○係聽聞案外人陳美奐與
      「黃志凱」之轉述，因而推測被告有上開犯行，甲○○於發現資料係偽造前，
      未曾見過被告乙○○，且亦未見聞被告在何時何地指示「黃志凱」、鍾廠長共
      同偽造上開資料，且丙○○與鍾沐霖父子，亦非陳美奐及「黃志凱」所稱之廠
      長與副廠長，則上開不利於被告之證詞，既屬傳聞證聞，亦不得作為認定被告
      犯罪之證據。況陳美奐與「黃志凱」為實際從事本件犯行之行為人，其二人為
      逃避刑責，很有可能故意混淆視聽，將本件犯罪責任推卸給被告，是其二人對
      甲○○之說詞，有作假之可能，依刑事訴訟法第一百五十九條規定，甲○○之
      證詞欠缺證據能力，是證人甲○○上述於調查局與法院所作之證詞自不得作為
      不利於被告證據。
（四）「黃志凱」所偽造之八十六年度至八十八年度營利事業所得稅結算申報書及資
      產負債表上所用者為「銘芳『國際』有限公司」「乙○○」（見九十年一七八
      一八號偵查卷第十一至十六頁）之印章印文，與國稅局北縣分局提供之被告銘
      芳公司於八十六度至八十八年度營利事業所得稅結算申報書上，被告公司真正
      之名稱為「銘芳『膠業』有限公司」「乙○○」（同上卷第二至四頁）之印章
      印文，不論其型式內容均不相同，目視即可辨別，核與被告上述於本院審理時
      供述並無將公司大、小章交予「黃志凱」之詞相符，是該公司大小章應係他人
      所偽造，則被告若真有意圖詐騙，當以真實印章蓋用即可，要無假造目力可辨
      之錯誤不實印章印文之理。足證被告確無參與偽造授資料內容，而係「黃志凱
      」所為，與被告無涉。
（五）檢察官曾訊問被告乙○○與證人吳鑑明接觸情形，被告稱見過一次，黃志凱叫
      我不要管他們會送資料，黃說國稅局章一個三千元，二、三天就可以好了，刻
      得一模一樣，所以我才叫黃志凱來處理（見偵緝字第七六號卷第九六頁反面）
      。則被告對他人要偽造營利事業所得申報書似已知情。然被告於本院則稱：伊
      未如此表示，不知筆錄如此記載，伊不知黃志凱要偽造，其只想貸款二、三百
      萬元，不必這樣，亦未授權他人刻印章去偽造。伊公司年度營業額只一千多萬
      ，不必貸一千萬元，沒做外銷，何來遠期信用狀，其完全是不知情被人利用。
      依前述各情，被告既無共同犯行，又未分擔犯行，自無涉共犯，公訴人指貸款
      出來，銘芳公司本身將獲利。但被告未出面處理，又未與黃志凱接洽，既被利
      用，焉可推定必將獲益。
（六）卷內之銘芳公司八十六年度至八十八年度營利事業所得稅結算申報書及國稅局
      北縣分局八十八年度營利事業所得稅結算申報書收件章印模固係偽造，然此項
      資料均係由陳美奐與「黃志凱」提供與一銀哨船頭分行申請信用狀授信貸款所
      用，尚無任何積極證據，足資證明被告乙○○知悉該資料係偽造，自不得僅憑
      偽造之營利事業所得稅結算申算書，即推論被告乙○○為知情之共犯。此外，
      復查無其他積極確切之證據足資認定被告乙○○有前開行使業務上登載不實事
      項文書罪、偽造印章印文罪及詐欺得利未遂罪之犯行，既不能證明被告犯罪，
      依前開說明，原審依法為被告無罪之諭知，經核並無違誤。
五、公訴人上訴意旨略以：本件係銘芳公司委託甲○○到銀行申請進口信用額度，則
    因犯行而獲利者係銘芳公司本身，所辯未與「黃志凱」共謀已難置信。又申請資
    料經發現為偽造後，陳美奐及「黃志凱」均對甲○○稱資料係銘芳公司鍾廠長所
    製作，然被告對有否鍾廠長其人供詞反覆，可知對申請授信資料之提供知之甚詳
    ，無罪判決已有違誤云云。卷查被告有意向銀行申貸二、三百萬元為真實，才有
    委託甲○○處理，然未有指示以何方式向何行庫申貸，至於陳美奐、黃志凱等人
    以偽造營利事業所得申報書向一銀哨船頭分行洽辦，被告不知情，連貸款多少，
    因未接觸無從瞭解，既未出面借貸，銘芳公司如何獲利，縱使順利貸得二、三百
    萬元，為債務人應償還本息亦非詐欺得利可言。又銘芳公司無「鍾廠長」其人，
    證人丙○○為水電工人，兒子鍾木霖為銘芳公司人頭股東。因此陳美奐與黃志凱
    對甲○○稱文件係「鍾廠長」所製作，既為傳聞證據，應為卸責說法。檢察官未
    明真相，上訴核無理由，應予駁回。
據上論斷，應依刑事訴訟法第三百六十八條，判決如主文。
本案經檢察官吳國南到庭執行職務。
中      華      民      國    九十二    年      八      月    二十七    日
                              臺灣高等法院刑事第十八庭
                                  審判長法  官  吳      敦
                                        法  官  劉  慧  芬
                                        法  官  吳  明  峰
右正本證明與原本無異。
不得上訴。
                                        書記官  李  華  安
中      華      民      國    九十二    年      八      月    二十八    日


司法院資訊處製作；財團法人民間司法改革基金會備份。
